【裁判字號】    97,訴,502
【裁判日期】    970731
【裁判案由】    偽造文書
【裁判全文】
臺灣新竹地方法院刑事判決               97年度訴字第502號
公  訴  人  臺灣新竹地方法院檢察署檢察官
被      告  乙○○
上列被告因偽造文書等案件，經檢察官提起公訴（97年度偵字第
2770號），合議庭裁定由受命法官行簡式審判程序，本院判決如
下：
    主  文
乙○○共同犯偽造公印文罪，累犯，處有期徒刑陸月，如易科罰
金，以新臺幣壹仟元折算壹日，扣案偽造之「甲○○」國民身分
證壹張（含其上偽造之「內政部印」公印文壹枚）、偽造之「甲
○○」駕駛執照壹張、偽造之「甲○○」印章壹枚、及如附表所
示私文書上偽造之「甲○○」署押共陸枚均沒收。
    事  實
一、乙○○前於民國93年間因詐欺、妨害風化等案件，經臺灣臺
    中地方法院以93年度易字第812 號、93年訴字第981 號判決
    分別判處有期徒刑3 月、1 年4 月，再經同法院以94年度聲
    字第228 號裁定應執行有期徒刑1 年6 月，於94年11月30日
    縮短刑期假釋出監，於95年2 月2 日期滿未經撤銷假釋視為
    執行完畢（構成累犯）；詎其仍不知悔改，於97年4 月間某
    日在網路上認識某姓名年籍不詳暱稱為「姵姵」之某犯罪集
    團成員，得悉該犯罪集團可提供虛偽證件供其持向金融機構
    申請設立帳戶，其可再將金融帳戶轉售該犯罪集團藉以牟利
    ，其竟貪圖小利，乃與「姵姵」共同基於偽造公印文、行使
    偽造特種文書、行使偽造私文書之犯意聯絡，由乙○○將其
    個人相片寄交「姵姵」，推由「姵姵」於不詳時間、地點，
    以不詳之方式，偽造「內政部印」之公印文，再將該公印文
    及乙○○個人雷射影像套印在國民身分證印刷版式，而偽造
    「甲○○」之國民身分證1 張，及偽造貼有乙○○照片，姓
    名卻為「甲○○」之普通小型車汽車駕駛執照1 張，再於同
    年4 月間某日將上開偽造證件寄交乙○○，並囑乙○○持往
    金融機構申請設立帳戶，嗣乙○○再於97年4 月間某日前往
    臺中市區內某處刻印店，委託該不知情之該刻印店老闆偽刻
    「甲○○」印章1 枚，並於同年月16日14時許前往新竹縣竹
    北市縣○○路130 號臺灣土地銀行竹北分行內，在如附表所
    示之各該私文書欄位內偽簽「甲○○」之署名共6 枚後，而
    接續偽造附表所示各該私文書後，連同上開偽造之國民身份
    證、駕駛執照及印章，共同持交該分行行員劉姮芬申請設立
    帳戶而行使之，足生損害於甲○○、臺灣土地銀行竹北分行
    對於帳戶申請人管理及徵信之正確性、內政部、戶政機關對
    於戶政管理之正確性，及交通部監理機關對於車籍管理之正
    確性，嗣經劉姮芬察覺證件有異乃報警處理，經警當場逮捕
    乙○○後，並扣得上開偽造之證件及印章，始悉上情。
二、案經新竹縣警察局竹北分局報請臺灣新竹地方法院檢察署檢
    察官偵查後起訴。
    理  由
一、本件被告乙○○所犯為死刑、無期徒刑或最輕本刑為3 年以
    上有期徒刑以外之罪，其於準備程序中就被訴事實為有罪之
    陳述，經法官告知簡式審判程序之旨，並聽取公訴人之意見
    後，依刑事訴訟法第273 條之1 第1 項規定，合議庭裁定由
    受命法官獨任進行簡式審判程序，合先敘明。
二、上開犯罪事實，迭據被告於偵查中及本院審理中坦承不諱，
    核與證人劉姮芬於警詢證述：其發覺有異報警查獲被告等情
    相符，且有系爭偽造之「張全科」國民身分證、汽車駕駛執
    照正本、影本（見偵查卷頁32）、偽造「甲○○」之印章1
    枚、被害人甲○○真正之國民身分證、汽車駕駛執照（影本
    ，見偵查卷頁19）、如附表所示之各該私文書（見偵查卷頁
    30 、31 、33、34）在卷可參，而自被告處扣得之上開「甲
    ○○」國民身份證、汽車駕駛執照各1 張，確實係經犯罪集
    團偽造等情，此除據證人甲○○於警詢證述：其國民身分證
    、駕駛執照均未遺失等語，且提出其真正之國民身分證、駕
    駛執照可證以外，另經本院勘驗上開偽造證件，勘驗結果發
    現：「系爭國民身分證背面右下角類似小鳥形狀之內政部防
    偽標誌，經以垂直面往水平面慢慢移動觀察，沒有顏色變化
    ；左上角中華民國國旗最上緣並不平坦；正面梅花印內之臺
    灣形狀水印有些微暈開等現象，均與真正之國民身分證不同
    。」、「汽車駕照上之印文、發照日期、有效日期及管轄編
    號等基本資料均與甲○○真正駕照所載不同。」，亦有本院
    勘驗筆錄1 份在卷可稽，是被告上開自白內容乃與事實相符
    ，其犯行堪予認定，應依法論科。
三、論罪科刑
  (一)按國民身分證、汽車駕駛執照，均係證明身分、能力之用，
    屬刑法第212 條之特種文書；又刑法第218 條第1 項所稱之
    公印或公印文，係指表示公務機關或機關長官資格及其職務
    之印信而言，即俗稱大印與小官章或其印文，扣案偽造「甲
    ○○」之國民身分證上之「內政部印」印文，係表示公務機
    關之資格及職務，即屬印信條例第2 條所規定印信之印文，
    應為刑法第218 條之公印文；又扣案偽造「甲○○」之駕駛
    執照其上之「交通部駕駛執照製發之章」，其機關全銜之下
    既有「駕駛執照製發之章」等字樣，即非依印信條例規定，
    由上級機關所製發之印信用以表示該機關之資格者甚明，而
    非屬公印文；而偽造公印文，刑法第218 條既有獨立處罰之
    規定，且較刑法第212 條之處罰為重，則於偽造刑法第212
    條之特種文書同時偽造公印文者，即難置刑法第218 條處刑
    較重之罪於不問（司法院大法官會議釋字第82號解釋可供參
    照）。
  (二)核被告上開所為，係觸犯刑法第218 條第1 項之偽造公印文
    罪，刑法第216 條、第212 條之行使偽造特種文書罪，及刑
    法第216 條、第210 條之行使偽造私文書罪。被告與上開真
    實姓名年籍不詳綽號「姵姵」之人，就上開偽造公印文罪、
    行使偽造特種文書罪、行使偽造私文書等3 罪，均有犯意聯
    絡及行為分擔，均應論以共同正犯；被告利用不知情之刻印
    店偽造「甲○○」之印章1 枚，為間接正犯；被告先後於附
    表所列各該私文書中偽造「甲○○」之署名，而先後偽造如
    附表所示之私文書，係利用同一犯罪機會接續為之，為接續
    犯；被告偽造「甲○○」印章1 枚，及於附表所示私文書上
    偽造「甲○○」署名之部分行為，均為偽造私文書之行為所
    吸收，被告偽造私文書之低度行為，則為行使偽造私文書之
    高度行為所吸收，均不另論罪。被告偽造特種文書（駕駛執
    照）之低度行為，應為行使偽造特種文書行為所吸收；被告
    行使偽造特種文書（國民身分證）之低度行為，應為偽造公
    印文之高度行為所吸收，均不另論罪；又95年7 月1 日刑法
    第55條後段有關「犯一罪而其方法或結果之行為犯他罪名」
    之牽連犯規定修正刪除後，現已無牽連犯得論以裁判上一罪
    之情形，然參照該修正條文之立法理由謂「至牽連犯廢除後
    ，對於目前實務上以牽連犯予以處理之案例，在適用上，則
    得視其具體情形，分別論以想像競合犯或數罪併罰」等語，
    可知修法前原本符合牽連犯之數行為，於修法後概念上亦可
    能以目的性解釋為1 行為，因被告偽造公印文、行使偽造特
    種文書、行使偽造私文書等行為，其目的均係欲假冒「甲○
    ○」名義向銀行申請金融帳戶，於概念上應以包括之一行為
    予以評價，是被告係以1 行為同時觸犯上開3 罪名，應依刑
    法第55條規定從一重論以偽造公印文罪。
  (三)被告偽造公印文之行為，雖未經檢察官起訴，然其與檢察官
    起訴之被告行使偽造國民身分證犯行，既有實質上1 罪之吸
    收關係，與檢察官起訴之被告行使偽造駕駛執照特種文書罪
    、行使私文書罪部分，既有想像競合之裁判上1 罪關係，本
    院自得併予審理，亦此敘明。
  (四)被告因上開前科受有期徒刑之宣告，於95年2 月2 日期滿未
    經撤銷假釋視為執行完畢，有臺灣高等法院被告前案紀錄表
    在卷可稽，其於上開徒刑執行完畢後5 年內故意再犯本件有
    期徒刑以上之罪，為累犯，應依刑法第47條第1 項規定加重
    其刑。爰審酌被告僅為賺取小利，竟甘與犯罪集團合作，提
    供照片予詐欺集團共同偽造上開虛偽證件，進而冒名持往金
    融機構開設帳戶，足生損害於甲○○、內政部、監理機關及
    土地銀行竹北分行，紊亂社會秩序，本不宜寬貸，惟念其並
    未完成開戶之手續，犯後終知能坦承犯行，態度良好，尚未
    造成社會重大損害，及被告之教育程度、犯罪動機等一切情
    狀，量處如主文所示之刑，並諭知易科罰金之折算標準。
  (五)扣案偽造「甲○○」之國民身份證，其上偽造之「內政部印
    」1 枚，既係偽造，應依刑法第219 條規定宣告沒收；另如
    附表所示私文書上偽造之「甲○○」署押共6 枚，偽造之「
    甲○○」印章1 顆，不問屬於被告與否，亦應依刑法第219
    條之規定宣告沒收之；又偽造「甲○○」之國民身分證及汽
    車駕駛執照各1 張，係被告犯罪所生之物（刑法第38條第1
    項第3 款修正理由參照），應依刑法第38條第1 項第3 款宣
    告沒收；附表所示之各該私文書，因係屬於臺灣土地銀行竹
    北分行所有，非被告所有，爰不另宣告沒收。
  (六)末按行為之處罰，以行為時之法律有明文規定者為限，刑法
    第1 條前段定有明文。本件被告共同偽造被害人甲○○之國
    民身分證後，戶籍法第75條方於97年5 月28日公布，並於97
    年5 月30日施行，該條規定為：「意圖供冒用身分使用，而
    偽造、變造國民身分證，足以生損害於公眾或他人者，處5
    年以下有期徒刑、拘役或科或併科新臺幣50萬元以下罰金。
    行使前項偽造、變造之國民身份證者，亦同。將國民身份證
    交付他人，以供冒名使用，或冒用身份而使用他人交付或遺
    失之國民身份證，足以生損害於公眾或他人者，處三年以下
    有期徒刑、拘役或科或併科新臺幣三十萬元以下罰金。」，
    因被告行為時，戶籍法上開處罰條文尚未公布施行，則本件
    自無適用該條規定之餘地，併此敘明。
據上論斷，應依刑事訴訟法第273 條之1 第1 項、第299 條第1
項前段，刑法第28條、第218 條、第216 條、第212 條、第210
條、第47條第1 項、第55條、第41條第1 項前段、第219 條、第
38 條 第1 項第3 款，刑法施行法第1 條之1，判決如主文。
本案經檢察官張凱絜到庭執行職務。
中    華    民    國    97    年    7    月     31    日
                    刑事第二庭  法  官  蔡川富
以上正本證明與原本無異。
如不服本判決應於收受本判決後10日內向本院提出上訴書狀，上
訴書狀應敘述具體理由。上訴書狀未敘述上訴理由者，應於上訴
期間屆滿後20日內補提理由書狀於本院 (均須按他造當事人之人
數附繕本 )「切勿逕送上級法院」。
中    華    民    國    97    年    7    月     31    日
                                書記官  陳秀子
附錄本案論罪科刑所適用法條全文：
刑法第210條：
偽造、變造私文書，足以生損害於公眾或他人者，處5 年以下有
期徒刑。
刑法第212條：
偽造、變造護照、旅券、免許證、特許證及關於品行、能力服務
或其他相類之證書、介紹書，足以生損害於公眾或他人者，處1
年以下有期徒刑、拘役或3百元以下罰金。
刑法第216條：
行使第210條至第215條之文書者，依偽造、變造文書或登載不實
事項或使登載不實事項之規定處斷。
刑法第218條：
偽造公印或公印文者，處5年以下有期徒刑
盜用公印或公印文，足以生損害於公眾或他人者，亦同。
 附表
┌──┬───────────────────┬────────────┐
│編號│ 文書名稱                             │ 偽  造  之  態  樣     │
├──┼───────────────────┼────────────┤
│1   │臺灣土地銀行分行存款開戶登錄單（見偵查│於戶名欄位偽造「甲○○」│
│    │卷頁30）                              │簽名1 枚                │
├──┼───────────────────┼────────────┤
│2   │臺灣土地銀行存款印鑑卡（見偵查卷頁30  │於戶名欄位偽造「甲○○」│
│    │）                                    │簽名2 枚                │
├──┼───────────────────┼────────────┤
│3   │台灣土地銀行活期性存款開戶檢核表（見偵│於客戶姓名欄位偽造「何全│
│    │查卷頁31）                            │科」簽名1 枚            │
├──┼───────────────────┼────────────┤
│4   │申請勞動保障卡同意書立同意書（見偵查卷│於立同意書人欄位偽造「何│
│    │頁33）                                │全科」簽名1 枚          │
├──┼───────────────────┼────────────┤
│5   │臺灣土地銀行金融卡申請書暨約定書（見偵│於申請人（立約人）偽造「│
│    │查卷頁34）                            │甲○○」簽名1 枚        │
└──┴───────────────────┴────────────┘


司法院資訊處製作；財團法人民間司法改革基金會備份。
